【裁判字號】    90,交訴,18
【裁判日期】    901214
【裁判案由】    過失致死
【裁判全文】
臺灣雲林地方法院刑事判決
    公  訴  人  臺灣雲林地方法院檢察署檢察官
    被      告  丙○○
    選任辯護人  林金陽
    被      告  乙○○
    選任辯護人  黃勝昭
右列被告等因過失致死案件，經檢察官提起公訴（九十年度偵字第七五五號），本院
判決如左：
    主  文
丙○○、乙○○均無罪。
    理  由
一、公訴意旨略以：被告丙○○係經濟部水利處第五河川局（下稱第五河川局）管理
    課課長，負責雲林縣元長鄉○○村○○路堤坊越堤路管理維修之作業，被告乙○○為第五河川局河川警察，自民國八十八年一月至八十九年七月，負責巡邏上開
    越堤路結構是否有缺陷阻礙通行，且須立即回報予管理課，以利修繕，被告丙○○、乙○○二人均以該越堤路段交通安全之維持及安全之維護為其業務，乃從事
    業務之人，其為第五河川局之管理維修人員，對元長鄉北港溪崙子寮ＮＯ一越堤
    路路段（２Ｋ＋一００），均應注意維持道路交通行駛之安全，隨時留意越堤道
    路路面是否完整、平坦，避免造成行車危險，且別無不能注意之情事，詎被告丙○○、乙○○竟疏未注意，丙○○於八十八年五月間即已發現元長鄉北港溪崙子
    寮ＮＯ一越堤路路段發生裂縫，然卻未即時修繕，亦未設立警告標誌，令來車得
    以知悉路面有缺陷，小心駕駛，而乙○○則未仔細巡邏其負責區內堤防結構體之
    完整與否，因而未發現上開路段之裂縫，致未立即回報管理課進行修繕，適於八
    十九年四月二十四日十時許，被害人詹凱順騎乘車牌號碼ＮＱＺ─二四五號（起
    訴書誤載為ＮＱＺ─二四三號）重型機車，後載友人丁○○，沿雲林縣元長鄉○○路由嘉義縣往雲林縣北港鎮方向行駛，因酒後超速騎車，又未注意車前狀況，
    騎上該越堤路而因路段路面嚴重缺陷，致所騎乘之機車撞及路面凹陷後摔出，詹
    凱順摔落在越堤路轉角處之邊緣上，並因而受有頭部外傷合併腦挫傷及蜘蛛膜下
    腔出血、右胸嚴重挫傷合併第二至六肋骨骨折及右側氣胸及血胸、雙側嚴重肺挫
    傷合併呼吸衰竭等傷害，經送醫後不治死亡，因認被告等涉犯業務過失致死罪嫌
    。
二、按犯罪事實應依證據認定之，無證據不得推定其犯罪事實。又不能證明被告犯罪
    者，應諭知無罪之判決，刑事訴訟法第一百五十四條、第三百零一條第一項分別
    定有明文。公訴人以被告涉犯業務過失致死罪嫌，係以證人丁○○之證述：被害
    人詹凱順騎乘機車撞及越堤路路面凹陷處，始摔出，非機車自行跌倒等語，認定
    被害人騎乘機車撞及越堤路路面凹陷處，而摔倒受傷死亡，及被告既以該越堤路
    段交通安全維持及安全維護為其業務，對越堤路路面凹陷，應維修而不為維修，
    而認定被告應負業務過失之責，為其主要論據。而本件被告及其選任辯護人辯護
    意旨主要以：本件機車為證人丁○○所有，事故發生之際，是否確由被害人所騎
    乘者，非無疑問，且被害人是否真係騎乘該機車撞及越堤路路面凹陷處，而摔倒
    受傷死亡，仍屬不明，而被告丙○○係第五河川局管理課課長，所掌係管理河川
    排水海堤管理業務，被告乙○○係第五河川局巡防人員，負責巡視堤防結構是否
    有妨害防水功能之缺陷及阻礙之業務，其管理課採分層負責，各司其職，堤防之
    損壞與維修，由巡防員乙○○巡視發現後以填載巡防日記或口頭回報，再由主辦
    人員己○○簽由丙○○審核後簽請局長裁示，本件越堤路路面凹陷於八十八年五
    月間發覺時，因該工程尚保固期間至八十八年九月十七日，直接由工務課監工戊○○找承包商用水泥灌漿修復，既各有所司，被告僅負責巡視、回報及簽核，越
    堤路路面之凹陷，不能令被告負其責任，又堤防附設之水防道路依臺灣省河川管
    理規則第四條第一項規定，係指便利防汛、搶險運輸所需之道路及側溝，並為堤
    防之一部分，屬防洪構造物，即其設計標準與供公眾通行之道路或公路不同，如
    予供公眾通行，將涉及交通安全維護管理事宜，故不宜供公眾通行，即非供一般
    公眾使用之公共設施，亦非公路法所指之道路，該構造物係供管理機關執行管理
    、維護及災害搶修車輛通行之用，該越堤路係堤防構造之一部分，亦為河川巡防
    進入行水區內管之用，與上述水防道路相同，民眾進出本應自行注意安全，故縱
    使被害人私行駛入，發生事故，亦應自負其責。
    經查：本件公訴人所舉證人丁○○之證詞，尚不足以證明被害人的確騎乘上述機
    車撞及該越堤路路面凹陷處而摔倒者，因：
    （一）證人丁○○雖於偵查中證述：被害人騎乘機車撞及越堤路路面凹陷處，始
          摔出等語，但是該機車為證人所有，已經證人於本院所陳明，而證人係嘉
          義縣六腳鄉人，被害人為南投縣國姓鄉人，有其年藉在卷可稽，則由嘉義
          縣往雲林縣行駛，其路況、線路證人應較被害人熟悉，何況行駛在偏僻之
          堤防道路，更須了解當地之路線，焉知非證人所騎乘者，本件被害人已死
          亡，在死無對證之下，不能單憑證人之證述，即認定機車係由被害人所騎
          乘，甚至證人對於本件被害人之死亡，有其利害關係，蓋本件機車如為證
          人所騎乘，則發生事故而致被害人死亡，顯然證人須負過失致死刑責，是
          證人有規避過失之嫌，其證詞自難信實。
    （二）證人丁○○於本院至現場勘驗證述：被害人騎車上越堤路後，碰到凹陷裂
          縫處時，其即被彈落，被害人仍繼續行駛，之後被害人在越堤路轉角處之
          邊緣上摔倒，機車從堤防上掉落到堤防下道路等，有本院九十年六月十四
          日之勘驗筆錄可稽，惟該證述有三點不能解釋與矛盾之處：
          １、依證人丁○○所述其在上坡中因被害人所騎乘機車碰到凹陷裂縫處被
              彈落，果真如此，丁○○之彈落被害人不可能不知，二人既朋友，為
              何被害人未停車查看，而仍繼續前進，實不能理解，又反言之，黃金
              嘉之彈落既係因機車撞及凹陷裂縫處所致，則被害人仍舊繼續行駛顯
              未受此碰撞之影響，是被害人事後之掉落，自與該碰撞凹陷裂縫處無
              關，如丁○○之該證言可信，則公訴人憑以認定被害人係因機車碰到
              凹陷裂縫處而摔倒受傷死亡，其論斷基礎即不存在。
          ２、依照卷附機車受損照片四幀及其零件散落之現場照片四幀以觀，僅車
              頭方向燈部分受損而已，而該堤頂垂直至機車掉落路面，約高五．六
              公尺，有現場之照片及被告所提實測之紀錄一紙在卷可證，苟該車確
              如丁○○所言係由堤頂直接衝掉堤下路面，以該機車之外部材質為塑
              膠所製及機車之衝力，殊難相信不粉碎一地，卻該機車僅方向燈破裂
              ，其不合乎撞擊之力學，不言可諭。
          ３、證人丁○○說機車碰到凹陷裂縫處即被彈落，被害人繼續行駛在越堤
              路轉角處之邊緣上摔倒，佐依丁○○於警察局之陳述：其彈落後頭部
              受挫不省人事，醒來後被害人已不見了，經朋友告知後才知道被害人
              由救護車送往醫院等語，如此救護車到達現場時，被害人與丁○○應
              該都係昏迷在地有才是，為何救護車到場僅救助被害人而棄丁○○於
              不顧，而丁○○倒地後已然昏迷，又如何看見被害人繼續行駛之情況
              ，均無法想像，再者依證人即救護員甲○○於本院已證實到達現場時
              只有被害人一人躺在地上而已等語，可證丁○○當時並未昏迷在地，
              又依證人甲○○於本院作證證述：現場僅死者躺在堤頂上，他問現場
              之人，沒有一個人說認識被害人，是丁○○在救護車離去前既然在場
              ，如果被害人是自己騎乘機車撞倒者，為何不敢承認與被害人認識，
              種種均顯示丁○○之證述有故意隱瞞事實之真相，以致漏洞百出，不
              值得相信。
    以上所述，證人丁○○之上開證詞，已經不能證明被害人的確係騎乘上述機車撞
    及該越堤路路面凹陷處而摔倒，至於其他之佐證，更不足證明之。
    （三）依現場路面照片所示，該ＮＯ一越堤路路面（２Ｋ＋一００），除中間一
          道裂縫外，二旁尚有大面積平坦路面可供行一般機車行駛至堤頂之空間，
          何以被害人捨此安全路面不行，而獨行駛於裂縫凹陷處，則被害人所騎乘
          機車是否確有碰撞該裂縫凹陷處，不能肯定，又依國立交通大學九十年五
          月二十二日（九０）交大管運字第二０六０號函參考意見：本件肇事機車
          屬於寬輪型式，即受路面顛簸影響相對較小，故該機車撞及該處凹陷裂縫
          時，是否會使人車倒地，尚有疑問，仍無從認斷。
    次查：縱使被害人係騎乘上述機車在該越堤路上行駛而撞及路面凹陷處，以致摔
    倒受傷死亡者，亦不能令被告負過失致死之責，蓋堤防附設之水防道路依臺灣省
    河川管理規則第四條第一項規定，係指便利防汛、搶險運輸所需之道路及側溝，
    並為堤防之一部分，屬防洪構造物，即其設計標準與供公眾通行之道路或公路不
    同，如予供公眾通行，將涉及交通安全維護管理事宜，故不宜供公眾通行，即非
    供一般公眾使用之公共設施，亦非公路法所指之道路，該構造物係供管理機關執
    行管理、維護及災害搶修車輛通行之用，該越堤路係堤防構造之一部分，亦為河
    川巡防進入行水區內管之用，與上述水防道路相同，民眾進出本應自行注意安全
    ，有第五河川局九十年三月五日（九０）水利五管字第Ｚ○○○○○○○○○號
    函一紙在卷可憑，其上開ＮＯ一越堤路路段（２Ｋ＋一００），本非供一般行駛
    用之道路，而在堤頂上二端各設二柱之阻絕護欄，以禁止車輛行駛在水防道路，
    復經本院勘驗屬實，製有勘驗筆錄及照片二紙在卷可證，被害人不應任意進入該
    堤防，其因而發生事故，乃被害人獨立之嚴重過失原因所致，自難令被告負責。
    綜上所述，被告上開所辯，應屬可信，此外，復查無其他積極證據，足以證明被
    告有何過失之犯行，應認被告犯罪均不能證明，揆諸理由二前示之說明，自應諭
    知其無罪之判決。
據上論斷，應依刑事訴訟法第三百零一條第一項，判決如主文。
本案經檢察官黃裕峰到庭執行職務。
中      華      民      國      九十    年    十二    月      十四      日
                                臺灣雲林地方法院刑事第二庭
                                    法  官  吳  福  森
右正本證明與原本無異。
如不服本判決，應於判決送達後十日內向本院提出上訴狀( 應附繕本 )。
                                    書記官  李  松  坤
中      華      民      國      九十    年    十二    月      十四      日


司法院資訊處製作；財團法人民間司法改革基金會備份。
